臺灣高等法院民事判決
108年度重上字第514號
上  訴  人  A 1  

被上訴人    A 0 2
共      同
訴訟代理人  余忠益律師
上  訴  人  A 0 3
兼上一人
法定代理人  A 0 4
共      同
訴訟代理人  朱昭勳律師
            古旻書律師
            許美麗律師
上一人     
複代理人    蔡麗雯律師
上列當事人間請求返還房屋等事件，兩造對於中華民國108年3月
28日臺灣士林地方法院107年度重訴字第362號第一審判決各自提
起上訴，本院於110年5月12日言詞辯論終結，判決如下：
    主      文
原判決關於駁回A 1後開第二項之訴部分，及訴訟費用（除確定
部分外）之裁判均廢棄。
A 0 4、A 0 3應將坐落臺北市○○區○○段○○段○地號權利範圍四分之一之土地及其上同段○○建號建物權利範圍全部之建物所有權移轉登記與A 1。
A 0 3、A 0 4之上訴駁回。
第一、二審訴訟費用（除確定部分外），由A 0 3、A 0 4負擔。
    事實及理由
一、上訴人A 1主張：伊之子即訴外人甲○○（已歿）為上訴人A 0 4之配偶、上訴人A 0 3之父；伊前於民國91年10月18日出資新臺幣(下同)700萬元，向訴外人乙○○購買坐落臺北市○○區○○段0○段0地號權利範圍4分之1之土地及其上同段00建號即門牌臺北市○○區○○○路0段00巷0弄00號0樓權利範圍全部之房屋（下稱系爭房屋，並與上開土地下合稱系爭房地），並由伊以甲○○之名義與乙○○簽訂買賣契約、辦理銀行貸款後，將系爭房地借名登記於甲○○名下；購入系爭房地後即由伊將系爭房地出租並收取租金，其後於95年間伊即搬入系爭房地自行居住；嗣甲○○於000年0月00日死亡，伊與甲○○間就系爭房地之借名登記關係即因甲○○之死亡而終止，伊自得請求甲○○之繼承人返還系爭房地；詎甲○○之繼承人即A 0 4、A 0 3（下合稱A 0 4等2人）明知上情，竟將系爭房地辦理繼承登記為己有，A 0 4等2人自應將系爭房地所有權移轉登記與伊等情。爰依借名登記終止之法律關係類推適用民法第541條第2項規定及繼承法律關係，求為命A 0 4等2人應將系爭房地所有權移轉登記與伊之判決。另對於A 0 4等2人原審反訴請求部分，A 1與被上訴人A0 2則以：因A1得請求A 0 4等2人返還系爭房地，則A 1與其配偶A 0 2居住於系爭房地並非無權占有，A 0 4等2人請求伊等自系爭房屋內遷出，返還與A 0 4等2人，並給付占有使用期間之不當得利，即無理由等語，資為抗辯（原審就本、反訴各為A 1、A 0 4等2人敗訴之判決。A 1、A 0 4等2人不服，各自提起上訴；未繫屬本院者，不予贅述）。A 1並於本院上訴聲明：如主文第1、2項所示。另A 1及A 0 2於本院答辯聲明：㈠如主文第3項所示。㈡如受不利判決，願供擔保請准宣告免假執行。
二、A 0 4等2人則以：系爭房地為甲○○以自己名義購置，繳付價款及銀行貸款後登記於己名下，並自行保管所有權狀，甲○○與A 1間並無借名登記關係存在，伊等因繼承甲○○之財產而取得系爭房地之所有權，A 1請求伊等返還系爭房地之所有權，並無理由等語，資為抗辯。並於原審反訴主張：系爭房屋為甲○○所有，前僅借其父母即A 1與A 0 2居住使用，甲○○死亡後，上開借用之法律關係已經伊等所終止，A 1與A 0 2即屬無權占有使用系爭房屋，伊等自得依所有物返還請求權及不當得利法則，求為命A 1與A 0 2應自系爭房屋遷出後，返還與伊等，及應自反訴準備狀繕本送達翌日起至返還系爭房屋之日止，按月給付伊等1萬4438元之判決。並於本院上訴聲明： ㈠原判決關於駁回A 0 4等2人後開第二、三項之訴部分廢棄。㈡A 1與A 0 2應自系爭房屋遷出，並將系爭房屋返還與A 0 4等2人。㈢A 1與A 0 2應自反訴準備狀繕本送達翌日起至遷讓返還系爭房屋之日止，按月給付A 0 4等2人1萬4438元。㈣上開第二項給付部分，願供擔保請准宣告假執行。另於本院答辯聲明：A 1之上訴駁回。
三、查，甲○○於91年10月18日與乙○○就系爭房地以買賣價金700萬元簽立不動產買賣契約書，惟係由A 1代理甲○○簽名，購入系爭房地後登記為甲○○所有；系爭房地購入時，已支付450萬買賣價金，尾款250萬元為甲○○向銀行貸款250萬元支付，其後已由甲○○將此銀行貸款清償完畢；系爭房地曾於92至94年間出租與訴外人丙○○，租金所得由A 1夫妻收取；嗣於95年間A 1與A 0 2自位於系爭房地同棟之4樓住處搬遷至系爭房屋居住迄今；系爭房地購入後歷年之房屋稅、地價稅均由A 1夫妻繳納；甲○○前於000年0月00日死亡，A 0 4等2人為甲○○之繼承人，並已就系爭房地辦理以繼承為原因登記所有等情，有卷附不動產買賣契約書、支票3紙、建物所有權狀、土地所有權狀、房屋稅繳款書、地價稅繳款書、臺灣新竹地方檢察署相驗屍體證明書、土地建物查詢資料可憑(見臺灣臺灣地方法院調字卷第9至21頁，原審卷第63至65、151至156頁)，並為兩造所不爭執（見原審卷第232頁），堪認為真正。
四、本件應審究者為㈠A 1與甲○○間就系爭房地有無借名登記契約
    存在？㈡A 1請求A 0 4等2人返還系爭房地，有無理由？㈢A 0
     4等2人請求A 1與A 0 2遷讓返還系爭房屋，及給付無權占
    有系爭房屋所受相當於租金之不當得利，有無理由？茲分述
    如下：
㈠、A 1與甲○○間就系爭房地有無借名登記契約存在？
　⒈按當事人主張有利於己之事實者，就其事實有舉證之責任，
    民事訴訟法第277條本文定有明文。次按稱借名登記者，謂
    當事人約定一方將自己之財產以他方名義登記，而仍由自己
    管理、使用、處分，他方允就該財產為出名登記之契約，是
    出名人與借名者間應有借名登記之意思表示合致，始能成立
    借名登記契約。又不動產登記當事人名義之法律關係原屬多
    端，主張借名登記者，自應就該借名登記之事實負舉證責任
    （最高法院102年度台上字第1833號民事判決意旨參照）。
　⒉經查：　
　　⑴、系爭房地於91年10月18日由甲○○與乙○○以買賣價金700萬
        元簽立不動產買賣契約書後，即於同年91年11月6日登
        記為甲○○所有（見臺灣臺灣地方法院調字卷第9至17頁
        不動產買賣契約書、所有權狀）；惟細觀上開不動產買
        賣契約書，係由A 1代理甲○○簽名，且佐以證人即代書
        丁○○於本院審理時到庭具結證稱：91年10月18日由甲○○
        與乙○○所簽立之不動產買賣契約書係由伊承辦，從頭到
        尾都是A 1跟伊聯繫，簽約後第一次付款也是A 1以支票
        、現金交給伊的，A 1當時要登記兒子的名字，並說可
        以避免遺產稅，伊有勸其要不要登記自己的名字，通常
        客戶要登記子女的名字，伊都會勸當事人先登記自己的
        名字，整個買賣過程只有在貸款時有碰到甲○○，因為貸
        款要辦理對保手續，買賣價金自備款450萬元，是A 1以
        其上班的中研院那邊的郵局支票支付，剩下的款項是甲
        ○○貸款等語（見本院卷一第290至294頁）；已足徵系爭
        房地應係由A 1出面洽購及與賣方簽訂不動產買賣契約
        ，僅借甲○○之名義出名擔任買受人及登記名義人。
　　⑵、再者，系爭房地購入時之買賣價金為700萬元，自備款45
        0萬元為A 1所支付，業據上開丁○○證述屬實（見本院卷
        一第292、294頁），並有A 1所提出之支票3紙及收據為
        證（見臺灣臺灣地方法院調字卷第14至15頁，本院卷一
        第229頁）；餘款250萬元雖係由甲○○向銀行貸款所支付
        ，並由甲○○陸續清償銀行貸款債務，惟因房屋貸款須由
        不動產登記名義人向銀行辦理貸款，故系爭房地既以甲
        ○○之名義登記，則由甲○○向銀行辦理房屋貸款，尚符常
        情；而A 1除出資自備款450萬元外，該尾款250萬元之
        銀行貸款債務，亦係由其擔任保證人（見原審卷第190
        頁安泰商業銀行函文），且於甲○○於91至100年間陸續
        清償該房屋貸款250萬元（見原審卷第199至209頁甲○○
        銀行帳戶存摺明細），A 1即於99年12月29日匯款300萬
        元與甲○○，再於101年2月3日匯款100萬元與甲○○乙情，
        此有中華郵政帳戶交易明細在卷可參（見臺灣臺灣地方
        法院調字卷第22至23頁），A 0 4等2人亦未爭執；由上
        情可知，購屋尾款250萬元雖係由系爭房地登記名義人
        甲○○出面向銀行辦理貸款並陸續清償，惟A 1亦係以保
        證人之身分共同擔保此房屋貸款債務，且於甲○○陸續清
        償時，即分次匯款300萬元、100萬元與甲○○，並無不負
        擔支付系爭房地購屋尾款250萬元之情，本件A 1主張系
        爭房地購入時之買賣價金700萬元，A 1除於買賣時支付
        自備款450萬元外，購屋尾款250萬元最終亦係由其所負
        擔等情，應屬可採；是以，堪認系爭房地確實係由A 1
        所出資購入。
　　⑶、又系爭房地於91年底購入後，92至94年間出租與他人，
        租金所得係由A 1夫妻收取，嗣於95年間A 1與A 0 2自
        位於系爭房地同棟A 1所有之4樓住處搬遷至系爭房屋居
        住迄今，且系爭房地購入後歷年之房屋稅、地價稅均由
        A 1夫妻繳納等情，亦為兩造所不爭執（見原審卷第232
        頁）；由此觀之，系爭房地購入後之使用、收益及管理
        等均係由A 1所為，甲○○不僅未曾居住使用系爭房地，
        且系爭房地之出租及管理費用，亦未曾由甲○○所負責。
　　⑷、至A 0 4等2人雖抗辯系爭房地為甲○○所購買云云；惟其
        等就系爭房地之購置經過及出資情形，均無法具體說明
        ，且就系爭房地歷來收益及管理使用狀況，亦無法舉證
        證明甲○○有何參與及決定權限；復其所舉證人即甲○○生
        前同事戊○○、己○○於本院審理時雖到庭證稱：有曾在聚
        會時聽聞甲○○敘說其購買系爭房地並支付貸款等語（見
        本院卷一第369至374頁），惟上開證人證述情節為甲○○
        片面之言詞，尚難以此推論系爭房地即屬甲○○所有。　
        　
　　⑸、依上說明，系爭房地係由A 1出面洽購及與賣方簽訂不動
        產買賣契約，並指定甲○○為登記名義人；且系爭房地購
        入時之買賣價金，A 1除於買賣時支付自備款450萬元外
        ，購屋尾款250萬元雖係先由甲○○出面貸款支付，然最
        終亦係由A 1所負擔；復系爭房地購入後，使用、收益
        及管理等均係由A 1所為；再衡以A 1與甲○○為母子關係
        ，具相當之親密及信賴基礎，上述由A 1購入系爭房地
        後指名登記在甲○○名下，A 1主張係因其與甲○○間有借
        名登記之意思表示合致等情，應堪採信。
㈡、A 1請求A 0 4等2人返還系爭房地，有無理由？
　⒈按借名登記契約準用委任之規定，故借名登記契約成立後，
    當事人任何一方得隨時終止，得終止時而不終止，並非其借
    名登記關係當然消滅，必待借名登記關係消滅後，始得請求
    返還借名登記財產（最高法院103年度台上字第1466號民事
    判決意旨參照）。次按借名登記契約準用委任之規定，於出
    名人死亡，借名登記關係消滅後，借名人固得請求出名人之
    繼承人返還借名登記財產，惟此屬債之請求權，非謂借名登
    記財產本身即借名人之財產。是於借名登記關係終止後，出
    名人雖負有返還借名財產與借名人之義務，然於返還之前，
    仍應為法律上之所有權人。借名登記之財產若無特別約定，
    類推適用委任規定，出名人或其繼承人應於借名登記關係消
    滅後返還標的物於借名人或其繼承人（最高法院109年度台
    上字第89號、102年度台上字第1729號民事判決意旨可參）
    。　　
　⒉承前所述，系爭房地既為A 1所購買，僅借名登記於甲○○名下
    ，今甲○○過世後，甲○○與A 1間就系爭房地之借名登記契約
    類推適用民法第550條前段規定應即歸於消滅；於系爭房地
    借名登記契約關係終止後，出名人即甲○○之繼承人即負有返
    還標的物與借名人之義務，借名人即A 1依借名登記終止後
    之法律關係類推適用民法第541條第2項規定，請求甲○○之繼
    承人即A 0 4等2人應將系爭房地所有權移轉登記與A 1，即
    屬有據，應予准許。　
㈢、A 0 4等2人請求A 1與A 0 2遷讓返還系爭房屋，及給付無權
    占有系爭房屋所受相當於租金之不當得利，有無理由？
　⒈按所有人對於無權占有者，得請求返還之，民法第767條第1
    項前段定有明文；次按無法律上之原因而受利益，致他人受
    損害者，應返還其利益，民法第179條前段定有明文。而無
    權占有他人不動產，可獲得相當於租金之利益，此為社會通
    常之觀念。
　⒉經查，系爭房地為A 1所購買，僅借名登記在甲○○名下，A1為
    系爭房地之實際所有權人，並得於上開借名登記契約終止後
    ，請求甲○○之繼承人即A 0 4等2人返還系爭房地等情，均已
    認定如前；則A 1及與其同住之A 0 2即非無權占有使用系爭
    房地，A 0 4等2人依所有物返還請求權及不當得利法則，請
    求A 1與A 0 2遷讓返還系爭房屋，及給付無權占有系爭房屋
    所受相當於租金之不當得利，即無理由。
五、從而，A 1依借名登記終止之法律關係類推適用民法第541條
    第2項規定及繼承之法律關係，請求A 0 4等2人應將系爭房
    地所有權移轉登記與A 1，為有理由，應予准許；上開應准
    許之部分，原審為A 1敗訴之判決，尚有未合，A 1指謫原判
    決此部分不當，求為廢棄，為有理由，爰由本院改判如主文
    第2項所示。另A 0 4等2人依所有物返還請求權及不當得利
    法則，請求A 1與A 0 2應自系爭房屋遷出後，返還與A 0 4
    等2人，及應自反訴準備狀繕本送達翌日起至返還系爭房屋
    之日止，按月給付A 0 4等2人1萬4438元，為無理由，不應
    准許；原審為A 0 4等2人敗訴之判決，理由雖與本院容有不
    同，但結論並無二致，本院仍應予以維持，A 0 4等2人上訴
    意旨指謫原判決此部分不當，求予廢棄改判，為無理由，應
    予駁回。　　
六、本件事證已臻明確，兩造其餘之攻擊或防禦方法及所用之證
    據，經本院斟酌後，認為均不足以影響本判決之結果，爰不
    逐一論列，附此敘明。
七、據上論結，本件A 1之之上訴為有理由；A 0 4等2人之上訴
    為無理由。爰判決如主文。
中　　華　　民　　國　　110 　年　　5 　　月　　26　　日
                  民事第九庭    
                      審判長法  官  楊絮雲
                            法  官  郭顏毓
                            法  官  張宇葭
正本係照原本作成。
如不服本判決，應於收受送達後20日內向本院提出上訴書狀，其
未表明上訴理由者，應於提出上訴後20日內向本院補提理由書狀
（均須按他造當事人之人數附繕本）上訴時應提出委任律師或具
有律師資格之人之委任狀；委任有律師資格者，另應附具律師資
格證書及釋明委任人與受任人有民事訴訟法第466 條之1第1項但
書或第 2項所定關係之釋明文書影本。如委任律師提起上訴者，
應一併繳納上訴審裁判費。
中　　華　　民　　國　　110 　年　　5 　　月　　27　　日
　　　　　　　　　　　　　  書記官  李佳姿